臺灣臺中地方法院民事判決　93年度再字第2號
再審原告　　甲○○
　　　　　　　　指定送達代收.
訴訟代理人　林殷世律師
再審被告　　乙○○
當事人間再審之訴事件，再審原告對於本院民國92年12月31日確
定判決提起再審之訴，本院判決如下：
    主  　  文
再審之訴駁回。
再審訴訟費用由再審原告負擔。
    事實及理由
一、程序方面：
　(一)按「再審之訴，應於30日之不變期間內提起。前項期間，自
  　判決確定時起算。」為民事訴訟第第500條第1、2項定有明
    文。次按對於第二審判決於上訴期間內提起上訴者，其上訴
    因不合法而被以裁定駁回時，在該裁定確定前，尚無從斷定
    上訴為不合法。因之，應於駁回上訴之裁定確定時，始知悉
    原判決確定，故對於原判決提起再審之訴者，其提起再審之
    訴之不變期間，應自駁回上訴之裁定確定時起算，此有最高
    法院67年台抗字第495號判例可資參照。
　(二)查本件92年度訴字第2408號之確定判決，裁判送達後，再審
    原告於法定期間聲明上訴，但因未繳裁判費，經鈞院裁定補
    繳，再審原告逾期未繳，經鈞院裁定駁回上訴，駁回上訴之
    裁定，於93年2月20日送達原審原告，該裁定於93年3月1日
    確定，有裁定書及送達證書影本可稽，依前揭法律規定及說
    明，再審原告提起本件再審之訴，尚未逾30日之不變期間，
    先此敘明。
二、原告主張：
  (一)本件再審被告起訴再審原告與少年張琮馗共同竊取其財物，
    案經刑事庭判決確定，有關再審被告遭竊之財物、數量及金
    　　額，再審被告於92年10月20日言詞辯論程序時，提出贓
    物清單，列明已取回及尚未取回財物種類、數量及其金額，
    再審原告當庭表示「對於原告所言未找回的東西，我從來沒
    有過。我看過的部分，只有有典當的那些東西」、「我偷的
    東西都已經還給原告了，其餘原告所失竊的東西是誰拿走的
    我不知道，我也沒有看過」、「手錶只有參只，但都是假的
    ．．其他有的東西都是假的，如果是真的我就拿去當，那些
    東西是拿給同案的丙○○」，據此，再審原告顯然就再審被
    告提出之贓物清單所列之財物種類、數量、真偽及價值有所
    爭執。職是，就贓物清單內所示，除再審原告自認拿去典當
    部分自認外，其他部分財物之種類、數量、真偽及其價值仍
    應由再審被告，依法提出證據證明之。原審被告所列贓物清
    單中，尚未取回之財物，再審原告既有所爭執，證人張琮馗
    亦證稱「拿了多少東西我也不清楚」，是以，再審被告應就
    該失竊財物、數量、真偽、價值等利己之事實，舉證證明之
    。就再審被告失竊之財物數量、種類，縱有刑事判決可稽，
    但刑事判決認定之事實，僅涉及失竊之財物種類、數量，但
    就各類財物之真偽、價值為何？並未認定或有何證據足資證
    明。
　(二)本件原判決在訴訟程序中，再審被告就失竊尚未取回之財物
  　之真偽、價值，未提出證據證明，亦未表明無法舉證，原審
    亦未曾要求再審被告就該事實提出證據，再審被告失竊尚未
    取回之財物之真偽、價值，顯非不能證明或證明有何重大困
    難。原審判決適用民事訴訟法第222條第2項「以當事人已證
    明受有損害而不能證明其數額或證明顯有重大困難者，法院
    應審酌一切情況，依所得心證定其數額」之規定，逕依再審
    被告空口主張之贓物清單，認定再審被告受損數額，原審判
    決適用法規顯有錯誤，事證明顯，理由如后：
  (1)再審被告所列失竊之財物，有鑽石、戒指、玉佩、外幣等貴
    重物品（下列系爭物品），其銷售類貴重物品之營業處，應
　　較為固定易查，再審被告自非不能自購買處，查得購入價格
 　 ？
  (2)系爭物品若屬真品，應有證明書或鑑定書等可資證明，再審
    被告於92年10月20日即庭呈玉器收藏證明書、金銀私幣證書
    、金飾保單等可稽，即系爭物品若屬真品，再審被告　當持
    有該證明書，而由再審被告能提出前揭器物金飾保單，可見
    ，再審被告平時對相關證明書類，皆能慎謹收執，是以，系
    爭物品果屬真品或如其主張之價值，當有證明書可證。
  (3)證人張琮馗並證稱「沒有取回的東西都在丙○○那裡」，被
　　告亦供稱「其他沒有典當的東西是丙○○去」，原審曾傳喚
　  丙○○到庭調查，雖未到庭，但就尚未取回之財物，既有事
    證顯示，在丙○○持有中，為釐清事實，自有應再傅喚丙○
    ○到庭說明，以辯明失竊財物真偽及價值之必要與可能。
  (4)再審被告稱失竊財物，包括鑽石、戒指、玉佩、外幣等貴重
    物品，但拿去典當者，僅有黃金部分，其他寶石、鑽石、鑽
　　錶、玉器等，果是真品，何以未一併典當？再審原告表示「
  　手錶只有三只，但都是假的----其中有的東西都是假的」，
    再審原告既有拿鑽錶、戒指等去典當，但因鑽錶----等，並
    非真品，而被拒絕，是以，若能傳喚當舖老闆到庭說明，不
    難查明再審原告拿了那些物品去典當及該物品之真偽。足稽
    ，前開事實，顯非不能證明或證明有何重大困難。
  (5)本件再審原告曾於原審提出證據方法，然原審並未行使闡明
    權，使再審原告或被告聲請調查據，亦未依職權調查？有關
    本件失竊物品真假、數量，價值，再審原告己在原審提出證
    據方法，其稱：「手錶只有參只，但都是假的。我負責賠償
    的部分只有這兩張當票的部分，他的東西並不是我拿的。他
    兒子與丙○○可以作證，其中有的東西都是假的，如果是真
    的我就會拿去當，那些東西是拿給同案的丙○○」（見原審
    卷92年9月29日言詞辯論筆錄第2頁8行）。表明有丙○○、
    張琮馗可就數額、價值等為證。再審被告亦知丙○○持有其
    他失竊物品。
  (三)綜上，再審原告就再審被告提出之系爭財物之真偽及價值有
    所爭執，應就該爭執之部分，依法由再審被告負舉證之責任
　　，唯觀卷內證據所示，再審被告除提出與本件無關之玉器收
  　藏證明書、金銀私幣證書、金飾保單等外，未提出其他證據
    足資證明失竊財物之真偽、價值，亦從未表明無法證明前揭
    事實，況且，客觀上，該事實亦非不能證明或證明有何重大
    困難，業如前述，原判決未經再審被告舉證證明前，即適用
    民事訴訟法第222條第2項之規定，逕依再審被告空口主張之
    贓物清單，認定再審被告受損數額，原審判決適用該法規顯
    有錯誤，據此提起再審之訴。並聲明：(一)原確定判決廢棄；
    (二)右廢棄部分，再審被告在第一審之訴及假執行之聲請均駁
    回；(三)原確定判決第一審訴訟費用及再審訴訟費用均由再審
    被告負擔。
三、被告抗辯：伊並沒有去過刑事判決所說的當舖，也不知道所
    典當的物品是否為伊的物品，當初伊出國購買金銀珠寶時，
    都是使用外幣現金，外幣是向泛亞銀行太平分行、彰化銀行
    豐原分行匯兌的，遺失物品男用鑽戒、女用鑽戒都是在南非
    購買，黃寶石鑽戒是在泰國買的，其餘金飾手錶都是在台灣
    購買的，有部分是親友送的，有部分是伊先生送的，在國內
    購買金飾都適用現金，因為伊不常使用信用卡。再審原告徒
    就於前程序提出之贓物清單所列之財物種類、數量、真偽及
    價值有所爭執，斯此核屬原審取捨證據之職權，自難認有適
    用法規有何錯誤，且原審判決已審酌再審被告已證明受有損
    害，而有不能證明其數額或證明顯有重大困難之情事，依民
    事訴訟法第222條第2項認定損害金額，並無違誤。並聲明：
    駁回再審原告之訴。
四、本院得心證之理由：
  (一)按確定判決有適用法規顯有錯誤之情形，得提起再審，民事
    訴訟法第496條第1項第1款定有明文。而所謂「適用法規顯
    有錯誤」者，乃指確定判決所積極的適用之法規，顯然不合
    於法律規定，或與司法院現尚有效及大法官會議之解釋，或
    最高法院現尚有效之判例，顯然違反者而言，並不包括消極
    的不適用法規，或漏未斟酌證據及認定事實錯誤之情形在內
    ，此有最高法院63年度台上第880號判例可資參照。
  (二)次按當事人已證明受有損害而不能證明其數額或證明顯有重
    大困難者，法院應審酌一切情況，依所得心證定其數額，民
    事訴訟法第222條第2項定有明文。其立法意旨乃係：基於謀
    求訴訟經濟之觀點，並著眼於損害賠償事件具有舉證困難之
    特性，為平衡兼顧程序利益及實體利益，避免因舉證所將蒙
    受之程序不利益與系爭實體利益發生失衡，於法院斟酌全辯
    論意旨及調查證據結果，仍未能就損害額得心證時，可不必
    再調查其他證據，例外降低證明度，逕為自由裁量而為判斷
    ，亦即此乃立法者明文授權法院應依個別具體案情之不同，
    衡量程序利益與實體利益而為衡平之裁判。
  (三)經查：
  (1)原審判決認定：再審原告與少年即再審被告之子張○○共同
    竊取再審被告之財物，業經本院92年度易字第1549號刑事案
    件判決確定，且原審依該案被告即再審原告之聲請訊問證人
    張○○，其仍證稱與再審原告共同竊取再審被如刑事判決書
    所認定之財物，亦即勞力士紅鑽錶一只、男用鑽石戒指一只
    、女用鑽戒六只、鑲寶石戒指二十只、真珠戒指五只、真珠
    項鍊三條、真珠手鍊六對、黃金戒指十二只、項鍊鑽石墜子
    十只、鑲寶石Ｋ金戒指十五只、玉佩四只、房屋所有權狀三
    份、Ｍ３－８４６０號汽車車籍資料、金融提款卡五張、女
    用亞米茄手錶一只、金手鐲三對、金項鍊六條、外幣三萬元
    、女用勞力士手錶一只、戒指十二只、玉手鐲一對、金錶二
    只、藍寶石鑽戒五只、黃寶石鑽戒一只、寶石手鐲三對、金
    牌項鍊三條、真珠皮包一只、真珠魚皮皮包五只、紀念幣十
    套、印章五只、信用卡五張、古董雕刻老鷹一座及古董關公
    雕像一座等財物，故認定再審原告所竊取之財物及數量即如
    刑事判決書所載。又上開財物經再審被告取回：佛珠一條、
    勞力士金錶一只、古董雕刻老鷹及古董關公雕像各一座、十
    八Ｋ鑽石戒指二只、金手環二只、金手鍊一條、金項鍊一條
    、金戒指七只、金墜子三只、金墜玉一件、金幣一件等物，
    但仍有勞力士紅鑽錶一只、男用鑽石戒指一只、女用鑽戒六
    只、鑲寶石戒指十八只、真珠戒指五只、真珠項鍊三條、真
    珠手鍊六對、黃金戒指五只、項鍊鑽石墜子六只、鑲寶石Ｋ
    金戒指十五只、玉佩四只、房屋所有權狀三份、Ｍ３－８４
    ６０號汽車車籍資料、金融提款卡五張、女用亞米茄手錶一
    只、金手鐲二對、金項鍊五條、外幣三萬元、戒指十二只、
    玉手鐲一對、金錶二只、藍寶石鑽戒五只、黃寶石鑽戒一只
    、寶石手鐲三對、金牌項鍊三條、真珠皮包一只、真珠魚皮
    皮包五只、紀念幣十套、印章五只、信用卡五張等財物未經
    原告取回。再審原告雖然辯稱再審被告未取回之失竊物品，
    均與其無關云云，然再審原告既與再審被告之子張○○共同
    竊取原告所有之前開財物，已經確定，渠等行為即民法第一
    百八十五條第一項前段規定之共同侵權行為，則被告與張○
    ○對於原告所受之損害應負連帶賠償責任。被告縱然僅分得
    十八Ｋ鑽石戒指二只、金手環二只、金手鍊一條、金項鍊一
    條、金戒指七只、金墜子三只、金墜玉一件、金幣一件典當
    ，其餘財物均由原告之子張○○取得或另遭他人取走而未歸
    還，然而原告受有前開失竊物品未取回之損害，依前開規定
    ，被告自應就原告所受損害負賠償責任，被告此部分之抗辯
    ，難以採取等語。本院審認原審判決依上開採證結果，已明
    確認定再審原告因再審被告共同侵權行為所受損害之數量，
    亦即認定再審被告已證明其所受有前開損害，此乃原審判決
    就證據取捨據以認定事實之職權，並無判決適用法規錯誤之
    情形。
  (2)又原審判決認定：再審被告遭竊財物而受有損害業經證明，
    然其因未能取回失竊財物，故無法證明未取回財物之價值，
    依民事訴訟法第222條第2項規定，審酌再審被告所陳報失竊
    財物價值與原審判決所認定前揭未取回財物項目核對，再斟
    酌再審被告將上開財物置放於保險箱內，依常情顯係具有相
    當價值之財物等情況，認定損害金額為160萬元等情，本院
    揆之前揭民事訴訟法第222條第2項立法意旨，認再審被告因
    再審原告共同竊盜之侵權行為受有損害既已足證明，則因再
    審被告未能取回失竊財物而無法將財物送鑑價或提出其他市
    價證明，進而據此證明損害金額，其舉證確實有重大困難，
    原審判決依民事訴訟法第222條第2項規定，審酌一切情況，
    依所得心證定其數額，並無適用法規顯有錯誤之情形。
  (3)末查，再審原告於原審言詞辯論時，雖曾陳稱：「手錶只有
    參只，但都是假的。我負責賠償的部分只有這兩張當票的部
    分，他的東西並不是我拿的。他兒子與丙○○可以作證，其
    中有的東西都是假的，如果是真的我就會拿去當，那些東西
    是拿給同案的丙○○」等情，本院揆之上開主張，再審原告
    所主張再審被告之子、證人丙○○之證據方法僅係欲證明再
    審原告並未拿取部分再審被告失竊財物一事，對於再審被告
    失竊財物之價值，並未聲明任何證據，且本件亦無兩造攻擊
    防禦能力不對等或有其他特需公益保護之必要而得依民事訴
    訟法第288條第1項規定依職權調查證據之情形，則基於民事
    訴訟法採取辯論主義之原則，當事人未主張之證據，除有民
    事訴訟法第288條第1項之情形外，自不得依職權調查證據。
    再審原告於再審主張法院應傳喚證人丙○○、陳惠雲到庭作
    證而未傳喚，逕依民事訴訟法第222條第2項認定損害額而有
    違法云云，顯係忽略民事訴訟法採用辯論主義之基本原則，
    自不足採信。又再審原告主張原審未盡闡明義務，促使再審
    原告聲明證據云云，本院認縱使原審有未盡闡明義務之情形
    ，亦僅屬訴訟程序重大瑕疵可否提起上訴救濟之理由，並非
    再審理由。
  (四)綜上所述，本件原審判決並無民事訴訟法第496條第1項第1
    款適用法規顯有錯誤之再審事由，本件再審之訴，應無再審
    理由，應予駁回。
五、訴訟費用負擔之依據：民事訴訟法第78條。
中　　華　　民　　國　　94　　年　　10　　月　　27　　日
                  民事第三庭    法  官  陳毓秀
正本係照原本作成。
如對本判決上訴，須於判決送達後20日內向本院提出上訴狀。
中　　華　　民　　國　　94　　年　　10　　月　　27　　日
                    　　　　　　書記官
